【裁判字號】    88,訴,896
【裁判日期】    890726
【裁判案由】    偽造文書等
【裁判全文】
臺灣臺南地方法院刑事判決                          八十八年度訴字第八九六號
    公  訴  人  臺灣台南地方法院檢察署檢察官
    被      告  丁○○○
    選任辯護人  郁旭華
                王燕玲
右列被告因偽造文書等案件，經檢察官提起公訴（八十七年度偵字第一三九一一號）
，本院判決如左：
    主      文
丁○○○連續意圖為自己不法之所有，以詐術使人將本人之物交付，處有期徒刑貳年
。
    事      實
一、丁○○○先後於民國（下同）八十五年五月十五日（下簡稱第一組會）、八十五
    年十月七日（下簡稱第二組會）、八十六年五月二日（下簡稱第三組會）、八十
    六年九月二十日（下簡稱第四組會）、八十七年二月二十五日（下簡稱第五組會
    ），在台南市○○區○○街一三二號住處，由其自任會首，召集丑○○、賴午○○、辰○○、戊○○○、戌○○○、陳丙○○、天○○○、巳○○、辛○○、子
    ○○（以成瑋興業有限公司名義參與）、酉○○、乙○○、申○○、壬○○、歐
    亥○○、庚○○、連美秀、王秀珠、謝李英華、癸○○、未○○○、己○○○、
    卯○○、甲○○○等人分別參加詳如附表一所示之五組民間互助會，會期分別為
    三十一或三十三期，前開五組互助會均係以會首丁○○○排定得標之順序得標且
    以固定標息之方式繳交會款，即活會會員月繳新台幣（下同）一萬元、死會會員
    則月繳一萬二千元。嗣八十五年五月間某日起，丁○○○明知其主持互助會應依
    正常之運作規則經營，竟基於意圖為自己不法所有之概括犯意，連續多次對其他
    活會會員謊稱會款已由其他某一會員得標，然實際上其並未安排任何會員得標（
    至少冒標如附表一所示），或挪用其他互助會會款之方式，一次將多筆會款給付
    予會員巳○○，而丑○○等活會會員不知有詐致陷於錯誤仍如期交付會款（會員
    被詐騙金額各如附表二所示），嗣八十七年七月二十日丁○○○突然宣佈止會，
    經會員丑○○、賴午○○、辰○○等人多方查訪，發現前開互助會之實際活會人
    數，多於被告所稱之活會人數而得悉上情，始知受騙。
二、案經被害人即會員丑○○、賴午○○、辰○○訴請台灣台南地方法院檢察署檢察
    官偵查起訴。
    理      由
一、訊據被告丁○○○固不否認有召集如附表所示之五組互助會，並自任會首等情，
    惟矢口否認有何詐欺犯行，辯稱：伊並非收取頭會會款之會首，而是會員若有需
    用會錢，由伊安排得標事宜，並向得標會員收取六千元之佣金，故伊自期待各組
    互助會能持續至終了為止，以便能收取佣金之利益，並無意以不法手段使互助會
    倒會，實係因死會會員積欠過多會款，加以其中參加十二個會的成瑋興業有限公
    司（下簡稱成瑋公司）於八十七年五月間要求止會結算，造成伊調度困難，才被
    迫於同年七月間宣告倒會，故伊絕無冒標情事云云。經查：
    （一）被告至少冒標如附表一所示之會，業據證人即各該互助會會員戊○○○（
          見偵查卷第一一五頁、本院八十八年十一月十六日訊問筆錄）、子○○（
          見偵查卷第一一六頁、本院前揭筆錄）、戌○○○（見偵查卷第一一七頁
          、本院八十九年六月二十七日訊問筆錄）、陳丙○○（見偵查卷第一一五
          頁、本院八十八年八月十日訊問筆錄）、天○○○（見偵查卷第一一七頁
          ）、亥○○（見本院八十九年三月七日訊問筆錄）、乙○○（見偵查卷第
          一二九頁背面）等人於檢察官偵查或本院審理時證述明確【其中編號三之
          互助會，證人戌○○○稱伊並未得標，仍係活會等語，而被告於偵查時初
          供稱該會戌○○○已得標（見偵查卷第八十九頁），但嗣於偵查中復改稱
          ：係伊記憶錯誤，該組互助會戌○○○並未得標，而係會員壬○○、歐謝
          麗月得標云云（見偵查卷第一○六頁），而證人壬○○於本院審理時固稱
          伊於該組互助會係死會，惟證人歐亥○○則稱伊仍係活會等語（均見本院
          八十九年三月七日訊問筆錄），則依被告最後供呈之該組互助會死會會員
          名單觀察，被告至少冒標會員歐亥○○參與該會之得標款；至編號五之互
          助會，證人辛○○固證稱：伊並未標會，仍係活會等語（見偵查卷第一一
          六頁），然被告於偵訊始末，亦均供稱會員辛○○確係活會，該組互助會
          得標者係翁宗榮（一會）與巳○○（四會）二人等語（見偵查卷第九十頁
          、一○七頁），則被告此部份供述情節與證人辛○○尚稱一致，是此，被
          告就該組互助會即無冒用辛○○名義標會之情形。惟起訴書認被告就附表
          一編號三、五之互助會有冒用戌○○○、辛○○之名義標會乙節，尚有誤
          會，併此敘明。】，並有告訴人及被告各自提出之互助會單、記事本等影
          本多份在卷可證，雖證人乙○○於本院審理時改稱：伊未被倒會，編號四
          之互助會伊參加二會，均已得標，但一會拿現金，一會拿支票，但支票嗣
          後退票，被告業已補足清償云云（見本院八十八年八月二十四日訊問筆錄
          ），惟查，被告於檢察官提起本件公訴後，已先後與證人乙○○及其他活
          會會員達成賠償和解乙節，復為證人乙○○及被告所自承，則其嗣後證述
          之反覆，應係與被告達成賠償和解後所為之迴護之詞，洵難採信。
    （二）雖被告另辯稱：編號二之互助會會員子○○以成瑋公司名義參與之二會業
          已退會，而由會員寅○○○承接，並已為寅○○○所標取，至會員陳孫敏
          治、天○○○則業已先後收取得標款或同意以向死會會員收取應繳會款之
          方式予以代償，故伊確未冒標前開會員之得標款云云。然查，證人子○○
          於本院審理時證稱：伊係於八十七年五月間與被告止會，並非退會，其中
          編號二所示之互助會，至止會為止，有二會係死會，其餘均為活會，而雙
          方即以此和解，金額總計一百二十一萬二千元，至於止會後被告有無找人
          接替，伊並不清楚等語（見本院八十八年八月十日、十一月十六日訊問筆
          錄），加以被告復自稱伊因子○○以成瑋公司名義參與之互助會於八十七
          年五月間要求止會結算，致週轉困難而不得不於同年七月間宣告止會云云
          ，則由是觀之，子○○要求止會結算時，距被告宣告止會之際，僅剩二個
          會期，且被告互助會之運作復因子○○之止會而顯露破綻，乃被告竟能立
          即尋得他人（即被告所指稱之寅○○○）頂替子○○業經結算之會份，並
          安排讓該名頂替之人於止會前連續二個會期得標，如被告非為掩飾其冒標
          犯行，又豈能置信。是以，證人寅○○○於本院審理時附合被告供述而證
          稱：伊係頂替成瑋公司入會，參加編號二之互助會共二會，且均已收取得
          標款云云（見本院八十八年八月十七日訊問筆錄），亦屬迴護被告之詞，
          殊難採信；至會員陳丙○○、天○○○部分，被告另提出前開二人出具之
          同意書、證明書等影本各乙份為證，惟查，證人陳丙○○、天○○○已證
          稱編號二所示之互助會各有一會並未標取等語，已如前述，但證人並均證
          稱伊等業與被告和解等語（見本院八十八年八月十日訊問筆錄、偵查卷第
          一一七頁），且觀被告提出之上開證明書等文件，作成日期大約於八十八
          年上旬，亦即該等文書係被告宣告止會後，與眾多會員磋談賠償和解之期
          間內始行製作，則前開文書所記載之內容究係和解條件，抑或能真實證明
          被告止會前該等會員確有標會之事實，實非無疑義，況前開同意書或證明
          書並未表明會員陳丙○○、天○○○之標會日期或金額，是以被告前揭證
          明文件，顯不足為被告有利之事實認定。綜此，被告前開辯解，要屬卸責
          之詞，洵無足取。
    （三）又查，證人巳○○於本院審理時證稱：伊有參與附表一編號五所示之互助
          會，共參加四會，伊上開四會於八十七年三月二十五日就一次全部收取，
          會首即被告則分幾期給伊等語（見本院八十八年八月十七日訊問筆錄），
          則由其證述情節觀之，證人巳○○於八十七年三月二十五日標會之時，已
          併將往後同年四月至六月之得標款一併標取，然證人標取之際，其餘未來
          三會之會款，被告尚未向該組互助會之會員收取（因會期未到，其餘會員
          尚未繳付該期會款予被告），則被告勢必動支伊所運作之他組互助會之得
          標款，始得一次支付四個會期之得標款予證人巳○○，顯見被告為達此與
          會員間私相授受之企圖，竟隱瞞他組互助會之會員而擅自挪用其等會款，
          致他組互助會之活會會員不知其詐而繼續繳付會款予被告，則被告此舉自
          屬施用詐術之行為，亦堪可認定。
    （四）綜上所述，本件事證已臻明確，被告犯行堪以認定，應依法論科。
二、核被告丁○○○所為，係犯刑法第三百三十九條第一項之詐欺取財罪，而被告於
    各組互助會中以冒用會員名義詐取會款之行為，係同時侵害數個活會會員之財產
    法益，屬一行為而觸犯數罪名，為想像競合犯，應從一重之詐欺取財罪處斷。又
    被告前後多次犯行，時間緊接，犯罪構成要件相同，顯係基於概括之犯意反覆為
    之，應依連續犯之規定論以一罪，並依法加重其刑。爰審酌被告素行、犯罪之動
    機、目的、手段、詐欺之次數、金額鉅大造成多數被害人財產上及精神上之損害
    、於檢察官起訴前後雖與大多數會員合意以三成或五成賠償其等損害，惟迄於本
    院審結前仍未與告訴人等達成民事賠償之和解，以及其犯罪後未坦認犯行，供述
    反覆態度非佳，導致告訴人到庭陳述仍激憤不已等一切情狀，量處如主文所示之
    刑，以資懲儆。
三、公訴意旨另謂被告尚以偽造標單之方式持以行使而予以冒標，因認被告亦涉有刑
    法第二百十六條、第二百十條之行使偽造私文書罪嫌云云，惟查，此部份犯行已
    為被告堅決否認，辯稱：伊所經營之互助會並無所謂定期投標、開標之程序，而
    係由每月欲收取合會金之會員事先告知會首即被告，再由被告安排其得標事宜，
    故自無使用標單之情形等語，經核與告訴人賴午○○、辰○○、證人巳○○、乙○○於本院審理時之證述情節相符（見本院八十八年八月十七日、二十四日訊問
    筆錄），則被告前揭辯解即堪採信，依此，此部份即不能證明被告犯罪，此外，
    復查無其他積極證據足資認定被告涉有公訴人所指之犯行，原應為無罪之諭知，
    惟公訴意旨認此部分與前開有罪部分有裁判上一罪之關連，爰不另為無罪之諭知
    ，附此敘明。
據上論斷，應依刑事訴訟法第二百九十九條第一項前段、刑法第五十六條、第三百三
十九條第一項、第五十五條，罰金罰鍰提高標準條例第一條前段，判決如主文。
本案經檢察官劉聰熙到庭執行職務。
中      華      民      國    八十九    年      七      月    二十六    日
                                  臺灣臺南地方法院刑事第二庭
                                          法  官  林彥君
右正本證明與原本無異。
如不服本判決，應於判決送達後十日內，向本院提出上訴狀。
                                          書記官  陳瑞鈴
中      華      民      國    八十九     年     七      月     二十六   日
 日
附錄本案論罪科刑法條全文：
刑法第三百三十九條第一項：意圖為自己或第三人不法之所有，以詐術使人將本人或
                          第三人之物交付者，處五年以下有期徒刑、拘役或科或
                          併科一千元以下罰金。
【附表一】
┌──┬──────┬───┬─────┬────────┬───────
│編號│會期起迄時間│會員數│已進行會數│被冒標會員及會數│備註
├──┼──────┼───┼─────┼────────┼───────
│１  │85.05.15起  │31會  │26會      │戊○○○一會    │
│    │迄87.11.15  │      │          │                │
├──┼──────┼───┼─────┼────────┼───────
│２  │85.10.07起  │33會  │22會      │子○○二會      │子○○以成瑋公
│    │迄88.04.07  │      │          │戌○○○一會    │名義參加四會，
│    │            │      │          │陳丙○○二會    │止會前已標取二
│    │            │      │          │天○○○一會    │
├──┼──────┼───┼─────┼────────┼───────
│３  │86.05.02起  │31會  │15會      │歐亥○○一會    │被告於收取第一
│    │迄88.11.02  │      │          │                │頭會款後，連續
│    │            │      │          │                │會由謝鄭安心得
├──┼──────┼───┼─────┼────────┼───────
│４  │86.09.20起  │31會  │10會      │乙○○一會      │
│    │迄89.03.20  │      │          │      │
├──┼──────┼───┼─────┼────────┼───────
│５  │87.02.25起  │33會  │5會       │                │巳○○於87.03.
│    │迄89.10.25  │      │          │                │一次收取四會得
│    │            │      │          │                │款，由被告挪用
│    │            │      │          │                │組互助會會款給
└──┴──────┴───┴─────┴────────┴───────
【附表二】
┌──┬─────┬─────────────┐
│編號│會員姓名  │被詐騙金額（單位：新台幣）│
├──┼─────┼─────────────┤
│１  │丑○○    │四十一萬元                │
├──┼─────┼─────────────┤
│２  │午○○    │五十四萬八千元            │
├──┼─────┼─────────────┤
│３  │辰○○    │一百零二萬元              │
├──┼─────┼─────────────┤
│４  │辛○○    │二十萬八千元              │
├──┼─────┼─────────────┤
│５  │庚○○    │二十萬元                  │
├──┼─────┼─────────────┤
│６  │連美秀    │二十萬元                  │
├──┼─────┼─────────────┤
│７  │戊○○○  │五十二萬元                │
├──┼─────┼─────────────┤
│８  │子○○    │一百二十一萬二千元        │
├──┼─────┼─────────────┤
│９  │王秀珠    │四十萬元                  │
├──┼─────┼─────────────┤
│10  │謝李英華  │二十六萬元                │
├──┼─────┼─────────────┤
│11  │戌○○○  │八十萬元                  │
├──┼─────┼─────────────┤
│12  │癸○○    │四十四萬元                │
├──┼─────┼─────────────┤
│13  │未○○○  │三十七萬元                │
├──┼─────┼─────────────┤
│14  │己○○○  │二十二萬五千元            │
├──┼─────┼─────────────┤
│15  │卯○○    │六十一萬元                │
├──┼─────┼─────────────┤
│16  │甲○○○  │一十八萬元                │
├──┼─────┼─────────────┤
│17  │申○○    │二十萬元                  │
├──┼─────┼─────────────┤
│18  │黃錫金    │七十萬元                  │
├──┼─────┼─────────────┤
│19  │壬○○    │不詳（因已與其他死會款債務│
│    │          │相抵銷，而未與被告調解）  │
├──┼─────┼─────────────┤
│21  │歐亥○○  │不詳（尚未與被告調解）    │
├──┼─────┼─────────────┤
│22  │侯如靜    │二十六萬元                │
├──┼─────┼─────────────┤
│23  │葉淑      │七十七萬元  │
├──┼─────┼─────────────┤
│24  │葉淑之弟媳│六十餘萬元                │
├──┼─────┼─────────────┤
│25  │陳丙○○  │三十九萬六千元            │
├──┼─────┼─────────────┤
│26  │天○○○  │不詳（於起訴前已和解）    │
├──┼─────┼─────────────┤
│27  │乙○○    │不詳（自稱與被告三成和解）│
└──┴─────┴─────────────┘


司法院資訊處製作；財團法人民間司法改革基金會備份。
